臺灣臺南地方法院刑事判決　　　　　　　　　　　　　九十年度易字第二六二號
　　公　訴　人　臺灣台南地方法院檢察署檢察官
　　被　　　告　己○○
　　　　　　　　甲○○
　　共　　　同
　　選任辯護人　盧俊誠律師
右列被告因詐欺案件，經檢察官提起公訴（九十年度偵字第八一六○號），本院判決
如左：
    主  文
己○○、甲○○均無罪。
    理  由
一、公訴意旨略以：己○○係泓升報關企業有限公司（以下簡稱泓升公司）之負責人
    ，楊重光係品佳翔貿易有限公司（以下簡稱品佳翔公司）之負責人，品佳翔公司
    係長期委託泓升公司代理進口農產品之客戶。己○○與其妻甲○○意圖為自己不
    法之所有，並基於犯意之聯絡，均明知其經濟狀況欠佳，無出資能力，竟於民國
    八十九年五月十九日、同年六月十日、同年六月十四日至台南縣白河鎮○○街十
    一號品佳翔公司，分別向楊重光及乙○○（楊重光之友人）遊說：「今年國內生
    薑會短缺，後市看好，若進口生薑，利潤會很好」等語，邀楊重光及乙○○合夥
    ，以品佳翔公司名義進口生薑，己○○夫妻負責辦理進口及報關。己○○夫妻並
    分別訛稱：「海關方面與伊談妥，每個貨櫃需新台幣（下同）十五萬元之活動費
    」及「因投資之股票未出售，暫時無錢出資，俟股票出售後即可出錢」等語，致
    楊重光及乙○○信以為真，而同意合夥，並由彼二人先出資，預計進口三十個貨
    櫃之生薑，總資本額約四百萬元，股份分配為己○○佔百分之四十、楊重光佔百
    分之四十、乙○○佔百分之二十。己○○夫妻明知生薑進口不易，且並未與海關
    人員談及活動費乙事，竟以進口鹽漬薑之手段欺矇，分別於同年八月十三日、同
    年八月二十九日及同年九月十四日共進口鹽漬薑六個貨櫃，均未被許可進口。楊
    重光及乙○○質疑，己○○夫妻復以「等幾日即可領出」、「退回原產地國後重
    新裝櫃即可」等語搪塞之，而分別於貨櫃進口日期之前數日，在台南縣新營交流
    道等處所向楊重光、乙○○收取共計一百八十萬五千元（包括乙○○出資之六十
    萬元）之活動費、購買鹽漬薑、報關費、進口稅、付菲律賓處理換櫃事宜之差旅
    費等。嗣屆己○○夫妻所言之進口期限即八十九年十月三十日，無任何貨櫃之薑
    被許可進口，楊重光、乙○○始知受騙，經協調，己○○夫妻迄今未償還分文。
二、按犯罪事實，應依證據認定之，無證據不得推定其犯罪事實；又不能證明被告犯
    罪者，法院應諭知無罪之判決，刑事訴訟法第一百五十四條、第三百零一條第一
    項分別定有明文。又按告訴人或被害人之指訴，係以使被告受刑事追訴為目的，
    自不得作為有罪判決之唯一證據。又刑事訴訟上證明之資料，無論其為直接證據
    或間接證據，均須達於通常一般之人均不致於有所懷疑，而得確信其為真實之程
    度，始得據為有罪之認定，若其關於被告是否犯罪之證明未能達此程度，而有合
    理性懷疑之存在，致使無從形成有罪之確信，根據「罪證有疑，利於被告」之證
    據法則，即不得遽為不利被告之認定（最高法院七十六年度台上字第四九八六號
    判例意旨參照），其以情況證據（即間接證據）斷罪時，尤須基於該證據在直接
    關係上所可證明之他項情況事實，本乎推理作用足以確證被告有罪，方為合法，
    不得徒憑主觀上之推想，將一般經驗上有利被告之其他合理情況逕予排除，此觀
    諸最高法院三十二年度上字第六七號判例意旨亦甚明確。
三、本件公訴人認被告二人涉有詐欺罪嫌，無非以上揭事實，業據告訴人楊重光指訴
    綦詳，且據證人乙○○證述明確，復有行政院農委會動植物防疫局高雄分局八十
    九年九月二十九日防檢高港不字第八九００一九號通知書、切結書、進口報單、
    電匯通知單、匯款回條、月份應收費用總明細單、收費清單、支票等影本附卷可
    稽資為依據。
四、訊據被告二人堅決否認有右揭犯行，辯稱：
（一）被告與告訴人間並無任何合夥之關係，查告訴人自民國八十八年起至八十九年
      十月間止共委託被告己○○所負責之泓升報關行代理進口報關共約七十個貨櫃
      ，其間進口之貨品包括水果類（紅龍果、蘋果、柳橙、葡萄）、蔬菜類（高麗
      菜、萵苣、洋蔥、花椰菜、大白菜、西芹菜、菠菜）及鹽漬薑（並未進口生薑
      ，是公訴人謂被告有代理告訴人進口生薑之報關亦屬有誤）等，其間僅有五個
      鹽漬薑進口時其鹽度經商檢局檢驗不符標準退運外，其他約六十五個貨櫃經依
      法進口。
（二）再者，告訴人稱其與被告己○○有合夥之情事，並未見其提出任何合夥之協議
      ，抑或任何出資之證明，公訴人僅憑告訴人及證人之供詞即率予認定，自屬率
      斷等語。
五、本院審酌本案所調查之人證、物證及全部言詞審理過程，認公訴人所指被告詐欺
    取財犯行，仍有與事實諸多不符之處，於罪疑唯輕之原則下，認應為諭知被告無
    罪之判決，茲敘述其理由如下：
（一）告訴人之指訴前後矛盾，並與事實不符，不足採信
１、告訴人就證人乙○○之出資額為多少？如何交付？前後陳述不同。告訴人於九十
    年三月二十二日於地檢署接受訊問時稱：乙○○有出一些，但金額不詳；後於本
    院審理中稱：乙○○有出七十萬元給我，（乙○○何時拿七十萬元給你？）要問
    乙○○本人（見本院九十年十二月二十五日訊問筆錄）。後再改稱：七十萬元分
    二次給，日期忘記了（見本院九十一年七月十九日審理筆錄）。其就合夥人乙○○之出資額前後竟為不同之陳述，且距合夥契約成立時點越久竟越能記清『乙○○係出資七十萬元分二次給付』，而告訴人、被告、乙○○三人是否有合夥契約
    存在，為本案案情之重要爭點，且乙○○之出資額七十萬元為數不小，告訴人竟
    無法記憶，且無任何帳目可稽，其前後復陳述矛盾，是告訴人、被告、乙○○三
    人是否有合夥契約即有可疑。
２、再告訴人就本案合夥財產之支出、處分方面，先稱被告自菲律賓回台後，又向我
    拿『十五萬元』（見九十年三月二十二日訊問筆錄），後改稱：證人乙○○去印
    尼、菲律賓、越南機票錢都是我先付的，被告劉的機票是他自己買的，後來跟我
    請款『五萬五千元』，在越南並未出售任何貨櫃云云（見本院九十一年七月十九
    日審理筆錄），復與證人乙○○證稱：從菲律賓回來後，被告有再跟告訴人拿五
    萬元旅費（見九十年五月十六日訊問筆錄），我去越南二次，有把一貨櫃的鹽薑
    在越南當地賣掉（見本院九十一年七月十九日審理筆錄）不符。查被告去菲律賓
    之旅費為本案合夥之支出，鹽薑貨櫃為本案之合夥財產，告訴人既自承負責進口
    鹽薑之金錢調度，其就合夥財產之支出（如被告之菲律賓旅費、乙○○去印尼、
    菲律賓、越南機票錢等）不僅陳述前後矛盾，且均無法以帳目舉證，並就合夥財
    產之處分（即鹽薑是否有在越南售出一櫃）除未告知被告外，亦與實際執行該合
    夥財產處分之證人乙○○所述不同，是告訴人稱其與被告有合夥進口生薑云云，
    由此觀之，更有疑問。
３、告訴人另稱：印尼裝五個貨櫃，都是生薑，但是貨櫃前面是鹽漬薑，後面大部分
    都是生薑。第四、五櫃都是鹽漬薑（見本院九十年十二月二十五日訊問筆錄）。
    亦與負責在印尼及越南裝貨櫃之乙○○所稱：在印尼裝五個貨櫃，我都有請人加
    鹽水，三個貨櫃進入台中港被退回菲律賓，其中有裝鹽水的兩個貨櫃，有進入臺
    灣。從台中回來的三個貨櫃退到菲律賓，該三個貨櫃在印尼就有加鹽水，可能鹽
    度不夠才被台中港退回。於是在菲律賓又再從裝鹽水，後來再進高雄，兩貨櫃可
    以進來，一個貨櫃退來越南。另外又再越南買兩貨櫃新的生薑，當地加鹽水進去
    ，但是還是無法進去臺灣，所以又退回越南等語（簡言之，即本案之七個貨櫃均
    為鹽薑並無生薑，其中有四櫃鹽薑准進口，其餘因鹽度不夠遭退回，見本院九十
    一年七月十九日審理筆錄）不符。且本案進口之七個貨櫃確如證人乙○○所述均
    為鹽薑，其中有因鹽度不夠方遭退運一節，亦有各該貨櫃之進口報單（記載『
    GINGER FOR USED SALT WATER PROCESS』）、行政院農委會動植物防疫局高雄分
    局八十九年九月二十九日防檢高港不字第八九００一九號通知書在卷可證，從而
    被告陳稱其係辦理七櫃鹽薑報關事宜等語應屬真實，告訴人所稱印尼裝五個貨櫃
    ，都是生薑，生薑的櫃都被退回云云，顯非事實，可以認定。
４、又告訴人稱：印尼來的五櫃薑，只准進口二櫃，其餘三櫃退回菲律賓，被告又來
    索取五十一萬元活動費，遂開立發票人六六滿公司、面額三十一萬元、到期日八
    十九年九月十日之支票，於八月十四日交付被告，又於同年九月四日匯現金二十
    萬進被告指定的龍勝公司帳戶，以湊足活動費五十一萬元云云。然查該三貨櫃退
    回菲律賓後，於八十九年八月二十九日再次進口報關，有報關單在卷可證，若確
    須支付海關人員活動費五十一萬元，衡諸經驗論理法則，該活動費應在報關前支
    付全部或一部，方有實效，即告訴人應於八十九年八月二十九日再次進口報關前
    交付五十一萬與被告，然其竟開立到期日八十九年九月十日方能兌現之支票、又
    於同年九月四日方匯現金與被告，就時間點而言，該五十一萬元顯難以供活動海
    關人員之用，可以認定。再該三貨櫃自菲律賓進口台灣所需之報關費各為一十三
    萬一千三百五十九元、二十六萬五千一百二十二元（計三十九萬六千四百八十一
    元），告訴人均已付清，被告於事後尚退還告訴人餘款十三萬元，該餘款扣抵告
    訴人之應收帳款，為告訴人所是認，並有告訴人不爭執之收費清單、八十九年九
    月八日應收明細表在卷可證，故由告訴人交付五十一萬元之時點觀之，該筆款項
    應係用以支付報關所需之三十九萬六千四百八十一元費用，因尚有剩餘，故被告
    再將餘款退回，是以該五十一萬元應非告訴人所稱之活動費，堪以認定。
５、再告訴人稱：第四、五貨櫃鹽薑准予進口，但有支付被告三十萬元活動費（交付
    發票人六六滿公司開立之支票一紙）云云。然業為被告所否認，查該第四、五貨
    櫃鹽薑係於八十九年八月十三日進口、次日報關，告訴人於八十九年八月十三日
    交付前述三十萬元支票一節，有進口報單在卷可證，並為告訴人所不爭執，由告
    訴人交付三十萬元支票之時點觀之，該支票縱認無須存入銀行提示，但於進口日
    被告方取得活動費所需之支票，用以活動海關人員顯係緩不濟急，故尚難認該筆
    款項係告訴人所稱之活動費，堪以認定。次查鹽薑因線蟲無法生存其內，故為我
    國准許進口之物，為告訴人所自承，是進口鹽薑無須交付活動費亦能通關，告訴
    人為從事農產品進口生意多年之商人焉有不知之理，是其所稱被告向之詐稱進口
    鹽薑每貨櫃亦需交付十五萬元之活動費，以其豐富之農產品進口經驗，怎有受騙
    之可能？
６、而告訴人稱進口第一、二櫃鹽薑，計交付六十萬元（其中第一櫃之活動費十五萬
    元、第二櫃之活動費十五萬元，其餘三十萬元為報關費），然均因檢驗未通過，
    故拒絕再付第三櫃之活動費云云。然查：告訴人進口之第一、二、三貨櫃因載貨
    證券記載進口地為台中港，故被告均委託位於台中之福隆報關行報關，報關費用
    計四十六萬一千四百七十八元，有福隆報關行請款單、進口報單、載貨證券在卷
    可證，而告訴人交付之六十萬元用以抵付報關費用四十六萬一千四百七十八元，
    尚餘十三萬八千五百二十二元，扣除應付被告報關行之服務費三萬元後，所剩十
    萬八千五百二十二元則挪至抵付告訴人其他應付之費用，有八十九年九月八日應
    收明細表可證，是告訴人交付之六十萬元顯係全屬報關費用，而非如其所稱其中
    三十萬元係活動費，告訴人空言指述，顯非可採，被告所辯有八十九年九月八日
    應收明細表可證，應屬真實。
７、告訴人欲以福隆報關行老闆戊○○、證人丙○○、丁○○之證詞證明被告確有收
    受活動費云云。然查：
（１）證人戊○○縱有聽聞告訴人與被告談及活動費之爭執，但其既未清楚二人談話
      內容，亦未眼見告訴人交付活動費之事實，徒以其證稱有聽聞『活動費』三字
      之證詞尚難遽認其足以證明被告確有收受告訴人交付之活動費。
（２）證人丙○○對被告於事後有承諾要返還活動費一事，證稱其未曾聽聞，是其證
      言尚難為有利告訴人之認定。
（３）再告訴人之友人丁○○則證稱：告訴人叫被告要還他錢，詳細情形我不知道等
      語（見本院九十一年二月五日訊問筆錄），亦不足證明被告確有收受活動費之
      事實。
（二）證人乙○○之證述前後矛盾，不足為被告確有詐欺犯行之有力證據查
１、證人乙○○就本案合夥之總出資額方面稱：（你們投資共要投資多少錢？）沒有
    限額，隨著貨櫃進來的金額出資（見本院九十年十二月二十五日訊問筆錄），顯
    與同時在場之告訴人於偵查中所稱，總資本額約四百萬元不符（見九十年二月五
    日告訴狀、九十年度發查字第二八七號卷九十年三月二十二日訊問筆錄）。
２、而證人乙○○就其個人之出資額部分，先稱：我出六十萬給告訴人（見九十年五
    月十六日偵查筆錄）；又稱：我出七十萬給告訴人（見九十年八月六日偵查筆錄
    ），其就攸關自己之出資額究竟多少，竟為不同之陳述，其證言之可信度即有疑
    問。
３、再證人乙○○稱：被告自菲律賓回來後，又有跟告訴人拿五萬元旅費（九十年五
    月十六日偵查筆錄）云云。亦與告訴人所稱十五萬或五萬五千元不符。另其先稱
    ：七個貨櫃中有四個鹽漬薑貨櫃、三個生薑貨櫃。生薑貨櫃後來不准進入臺灣（
    九十年十二月二十五日訊問筆錄）。後又稱：在印尼裝五個貨櫃的生薑，我請人
    加鹽水，從台中回來的三個貨櫃退到菲律賓，該三個貨櫃在印尼就有加鹽水，可
    能鹽度不夠才被台中港退回，於是在菲律賓又再從裝鹽水，後來再進高雄，兩貨
    櫃可以進來，一個貨櫃退來越南，另外又再越南買兩貨櫃新的生薑，當地加鹽水
    進去（見本院九十一年七月十九日審理筆錄，顯見其親自裝櫃之生薑均有加入鹽
    水）等語，其陳述前後矛盾，參諸證人乙○○為告訴人之友人並出資參與告訴人
    進口生薑之生意，且負責生薑灌水裝櫃，應對本案出資、報關情形均極熟悉，竟
    為漏洞百出、且與告訴人所述不同之陳述，顯係因與告訴人合夥進口生薑不成，
    又因而損失大筆金錢，不堪虧損，方共謀以訴訟方式企圖迫使被告返還已收取之
    報關費用攤平虧損，但在本院隔離訊問下，露出馬腳。
（三）被告就其與告訴人金錢往來，提出應收明細表、進口報單、收費清單等據為證
      已足證明其所言非虛？
      按我國刑法對犯罪嫌疑人係採無罪推定主義，告訴人所述及調查所得之證據若
    不足證明被告有罪，無論被告之辯解是否可採，法院即應為無罪之認定。查被告
    主張其確有收受告訴人交付之金錢及支票，但均係用以支付告訴人所欠之報關費
    用及借款等情，業據其提出應收明細表、進口報單、收費清單等據為證，堪以證
    明其並未向告訴人詐取活動費。
六、綜上所述，告訴人之指訴既多有瑕疵，證人乙○○證詞前後不同並與事實不符，
    不足證明被告確有詐欺犯行，此外，復查無其他積極證據足資證明被告涉有詐欺
    罪嫌。是本件不能證明被告犯罪，揆諸首揭說明，應為無罪之諭知。
據上論斷，應依刑事訴訟法第三百零一條第一項，判決如主文。
本案經檢察官林逸梅到庭執行職務
中      華      民      國      九十一      年  八    月    二        日
                              臺灣臺南地方法院刑事第五庭
                                  法  官 石家禎
右正本證明與原本無異。
如不服本判決應於送達後十日內向本院提出上訴狀。
                                  書記官 凌昇裕
中      華      民      國      九十一      年    八    月    二        日
